ACORDAO-COMPLETO-2435967

ACÓRDÃO 13296/2020 ATA 42/2020 - SEGUNDA CÂMARA

VISTOS, relatados e discutidos estes autos de concessão inicial de aposentadoria instituída pelo Comando da Aeronáutica em favor da Sra. Maria Evelize de Queiroz Bastos. 
ACORDAM os Ministros do Tribunal de Contas da União, reunidos em Sessão da 2ª Câmara, diante das razões expostas pelo Relator, com fundamento no art. 71, inciso III, da Constituição Federal, c/c arts. 1º, inciso V, 39, inciso II, e 45 da Lei nº 8.443/92, c/c art. 260 do Regimento Interno do TCU, em:
9.1. considerar ilegal a concessão inicial de aposentadoria de Maria Evelize de Queiroz Bastos, recusando registro ao respectivo ato;
9.2. dispensar o ressarcimento das quantias indevidamente recebidas de boafé pela inativa, conforme orientação fixada no enunciado 106 da súmula de jurisprudência do TCU; 
9.3. determinar ao Comando da Aeronáutica que:
9.3.1. no prazo de 15 (quinze) dias, a contar da ciência desta Deliberação, abstenha-se de realizar pagamentos decorrentes do ato ora considerado ilegal, sujeitando-se a autoridade administrativa omissa à responsabilidade solidária, ante o disposto no art. 262, caput, do Regimento Interno do TCU;
9.3.2. dê ciência, no prazo de 15 (quinze) dias, a contar do recebimento da notificação deste Acórdão, do inteiro teor desta Deliberação à interessada, encaminhando a este Tribunal, no prazo de 30 (trinta) dias, cópia do comprovante da data da efetiva notificação;
9.3.3. alerte a interessada de que o efeito suspensivo proveniente da interposição de possíveis recursos perante o TCU não a exime da devolução dos valores percebidos indevidamente após a respectiva notificação, caso os recursos não sejam providos;
9.4. esclarecer ao Comando da Aeronáutica que novo ato de concessão de aposentadoria deverá ser emitido e cadastrado no sistema e-Pessoal, escoimado das irregularidades verificadas, sendo submetido a este Tribunal, nos termos da IN/TCU 78/2018.

Autos de concessão inicial de aposentadoria instituída pelo Comando da Aeronáutica em favor da ex-servidora.

Segunda Câmara

Comando da Aeronáutica.

3.	Interessada: Maria Evelize de Queiroz Bastos (XXX.854.168-XX).

13.1. Ministros presentes: Ana Arraes (Presidente), Augusto Nardes, Aroldo Cedraz e Raimundo Carreiro.
13.2. Ministros-Substitutos presentes: Marcos Bemquerer Costa (Relator) e André Luís de Carvalho.

ACORDAO-COMPLETO-2452801

Acórdão de Relação 3387/2021 - Segunda Câmara

Acórdão de Relação

MARCOS BEMQUERER

Transcrevo, como parte deste Relatório, com fundamento no inciso I do § 3º do art. 1º da Lei 8.443/92, o inteiro teor da instrução de mérito elaborada por Auditor Federal de Controle Externo lotado na Secretaria de Fiscalização de Pessoal - Sefip, com os ajustes pertinentes de forma (peça 20) : 
"INTRODUÇÃO
1. Trata-se do ato de concessão inicial da aposentadoria de Maria Evelize de Queiroz Bastos (CPF: XXX.854.168-XX) , servidora do Comando da Aeronáutica.
2. O ato foi submetido, para fim de registro, à apreciação do Tribunal de Contas da União (TCU) , de acordo com o art. 71, inciso III, da Constituição Federal. O cadastramento e a disponibilização ao TCU ocorreram por intermédio do Sistema de Apreciação e Registro de Atos de Admissão e Concessões, na forma dos arts. 2º, caput e incisos I a VI, e 4º, caput, da Instrução Normativa - TCU 78/2018.
HISTÓRICO
3. O ato em exame, cuja data de vigência é 7/6/2019, foi disponibilizado ao TCU em 29/7/2019.
4. O ato em comento foi dissociado do TC Processo 001.267/2020-5, para exame em apartado, conforme determinação contida no Acórdão 4549/2020-TCU-Primeira Câmara, de relatoria do Ministro Bruno Dantas (peça 3) , que anuiu com proposta formulada pelo Ministério Público (MP/TCU) , conforme transcrito abaixo (peça 2) :
'Esta representante do Ministério Público de Contas coloca-se de acordo com a proposta firmada pela Sefip às peças n.ºs 13 e 14, pela legalidade e registro dos atos de aposentadorias expedidos pela Diretoria de Administração do Pessoal do Comando da Aeronáutica, exceto em relação à ex-servidora Maria Evelize de Queiroz Bastos.
2.	Quanto ao ato de peça n.º 6, opinamos pela realização de diligência à Diretoria de Administração do Pessoal do Comando da Aeronáutica para que, em relação à ex-servidora Maria Evelize de Queiroz Bastos (CPF n.º XXX.854.168-XX) , seja enviada a cópia:
2.1. da planilha de cálculo relativa à média das 80% maiores remunerações utilizada para o pagamento dos proventos, na forma da Lei n.º 10.887/2004;
2.2. do mapa de tempo de contribuição da interessada, bem como das certidões averbadas para a aposentadoria em questão.'
5. Em cumprimento à sobredita determinação, esta Secretaria de Fiscalização diligenciou junto à Unidade Jurisdicionada (peça 4) , vindo aos autos, em resposta, a documentação acostada às peças 9 a 16.
EXAME TÉCNICO
6. A servidora Maria Evelize de Queiroz Bastos (CPF: XXX.854.168-XX) se aposentou voluntariamente em 7/6/2019, com amparo no art. 40, § 1º, inciso III, alínea 'a' (Redação dada pelas ECs 20/1998 e 41/2003) , c/c MP 167/2004 (convertida na Lei 10.887/2004) .
7. Em atendimento à diligência determinada no Acórdão 4549/2020-TCU-Primeira Câmara (peça 3) , a Unidade Jurisdicionada encaminhou a documentação constante das peças 9 a 16.
8. Diante dos documentos carreados aos autos, entende-se não haver óbice à legalidade do ato de concessão de aposentadoria da servidora Maria Evelize de Queiroz Bastos (CPF: XXX.854.168-XX) .
9. Os documentos juntados ao processo evidenciam que o cálculo da média dos proventos da servidora levou em conta a remuneração de contribuição a partir do mês de julho de 1994 (peça 12, p. 4 a 7) , estando em consonância com a Emenda Constitucional 41/2003 e a Lei 10.887/2004.
10. Desse modo, propõe-se considerar legal, para fim de registro, o ato inicial de concessão de aposentadoria constante deste processo.
CONCLUSÃO
11. Em vista do acima expendido, propõe-se considerar legal, para fim de registro, o ato inicial de concessão de aposentadoria constante deste processo.
PROPOSTA DE ENCAMINHAMENTO
12. Ante o exposto, e de conformidade com o preceituado nos artigos 71, III, da Constituição Federal de 1988; 1º, V, e 39, II, da Lei 8.443/1992; 1º, VIII, 259, II, e 260, § 1º, do Regimento Interno/TCU, propõe-se considerar legal, para fim de registro, o ato inicial de concessão de aposentadoria constante deste processo."
2. 	O representante do Ministério Público junto ao TCU, Procurador Júlio Marcelo de Oliveira, manifestou-se em desacordo com a proposta de mérito oferecida pela unidade técnica, nos termos do excerto de seu Parecer (peça 22) : 
"A Secretaria de Fiscalização de Pessoal propõe, no mérito, considerar legal a concessão.
No item 9 da instrução, a unidade técnica assevera que os documentos de peça 12, páginas 4 a 7, evidenciam que o cálculo do benefício levou em consideração as contribuições a partir de julho de 1994.
Ainda que contenham as discriminações dos salários de contribuição, tais elementos constituem tão somente cópias das certidões de tempo de contribuição emitidas pelo INSS, nada comprovam sobre a inclusão desses valores no cálculo da média.
Por outro lado, o Comando da Aeronáutica encaminhou o demonstrativo do cálculo da média das remunerações de contribuição da interessada, extraído do Siape (peça 15) .
Neste memorial, nota-se que foram considerados apenas os valores das contribuições realizadas pela servidora no cargo efetivo em que se deu a aposentadoria, ou seja, aquelas efetivadas a partir de julho de 2010.
O art. 1º da Lei 10.887/2004 estabelece que a média deve considerar, em seu cálculo, todo o período contributivo desde a competência de julho de 1994, in verbis:
'Art. 1º No cálculo dos proventos de aposentadoria dos servidores titulares de cargo efetivo de qualquer dos Poderes da União, dos Estados, do Distrito Federal e dos Municípios, incluídas suas autarquias e fundações, previsto no § 3º do art. 40 da Constituição Federa l e no art. 2º da Emenda Constitucional nº 41, de 19 de dezembro de 2003, será considerada a média aritmética simples das maiores remunerações, utilizadas como base para as contribuições do servidor aos regimes de previdência a que esteve vinculado, correspondentes a 80% (oitenta por cento) de todo o período contributivo desde a competência julho de 1994 ou desde a do início da contribuição, se posterior àquela competência.'
No caso, os períodos averbados pela servidora, exercidos antes do ingresso no seu cargo efetivo, foram desconsiderados para efeito do cálculo dos proventos.
Dessa forma, a aposentadoria em apreço não poderá prosperar, em razão da inobservância da disciplina prevista no art. 1º da Lei 10.887/2004.
Nessa linha de entendimento, citem-se os seguintes precedentes:
'Acórdão 11569/2018-TCU-Segunda Câmara
APOSENTADORIA. PROVENTOS ARBITRADOS COM BASE NA MÉDIA DAS REMUNERAÇÕES DE CONTRIBUIÇÃO. NÃO INCLUSÃO, NO CÁLCULO DA MÉDIA, DE SALÁRIOS REFERENTES A PERÍODOS POSTERIORES À COMPETÊNCIA JULHO DE 1994. ILEGALIDADE DO ATO. NEGATIVA DE REGISTRO. DETERMINAÇÕES.
Acórdãos 1.294/2019 e 1.296/2019, da 2ª Câmara
PESSOAL. ATO DE CONCESSÃO DE APOSENTADORIA. TRIBUNAL REGIONAL DO TRABALHO DA 1ª REGIÃO/RJ. PROVENTOS ARBITRADOS COM BASE NA MÉDIA ARITMÉTICA SIMPLES DAS MAIORES REMUNERAÇÕES, UTILIZADAS COMO BASE PARA AS CONTRIBUIÇÕES DO SERVIDOR AOS REGIMES DE PREVIDÊNCIA A QUE ESTEVE VINCULADO. NÃO INCLUSÃO, NO CÁLCULO DA MÉDIA, DE SALÁRIOS REFERENTES A PERÍODOS DE TRABALHO POSTERIORES À COMPETÊNCIA JULHO DE 1994. ILEGALIDADE DO ATO. NEGATIVA DE REGISTRO. DETERMINAÇÕES.'
O ato em apreço foi encaminhado pelo controle interno em 29/7/2019, de modo que não houve o decurso do prazo de cinco anos previsto pelo Supremo Tribunal Federal, no âmbito do RE 636.553, para a apreciação de atos de natureza complexa, por parte do Tribunal de Contas da União.
Ante o exposto, o Ministério Público de Contas manifesta-se pela ilegalidade e negativa de registro do ato de aposentadoria em favor de Maria Evelize de Queiroz Bastos (peça 18) ."
É o Relatório.

não há.

Procurador Júlio Marcelo de Oliveira.

PESSOAL. APOSENTADORIA. PROVENTOS ARBITRADOS COM BASE NA MÉDIA ARITMÉTICA SIMPLES DAS MAIORES REMUNERAÇÕES, UTILIZADAS COMO BASE PARA AS CONTRIBUIÇÕES DO SERVIDOR AOS REGIMES DE PREVIDÊNCIA A QUE ESTEVE VINCULADO. NÃO INCLUSÃO, NO CÁLCULO DA MÉDIA, DE SALÁRIOS REFERENTES A PERÍODOS DE TRABALHO POSTERIORES À COMPETÊNCIA DE JULHO DE 1994. ILEGALIDADE DO ATO. NEGATIVA DE REGISTRO. DETERMINAÇÕES.

APOSENTADORIA (APOS)

Secretaria de Fiscalização de Pessoal.

Em apreciação ato de aposentadoria instituída pelo Comando da Aeronáutica em favor de Maria Evelize de Queiroz Bastos (peça 18) .
2.	O ato em análise foi destacado do TC Processo 001.267/2020-5 para promoção de diligências saneadoras determinadas pelo Acórdão 4549/2020-TCU-Primeira Câmara, de relatoria do Min. Bruno Dantas, com o objetivo de verificar a regularidade dos proventos, calculados pela média das remunerações de contribuição.
3.	Importa destacar que os pareceres exarados pelas instâncias técnicas deste Tribunal são divergentes. A Sefip, ao analisar tão somente a peça 12, referente às cópias das certidões de tempo de contribuição emitidas pelo INSS, concluiu pela legalidade do ato. Ocorre que o MP/TCU, representado pelo Procurador Júlio Marcelo de Oliveira, posicionou-se pela ilegalidade, em razão de demonstrativo do cálculo da média das remunerações de contribuição da interessada, extraído do Siape (peça 15) , indicar que foram considerados apenas os valores das contribuições realizadas pela servidora no cargo efetivo em que se deu a aposentadoria, ou seja, aquelas efetivadas a partir de julho de 2010. 
4.	Manifesto-me, desde já, em concordância com a posição do Parquet especializado, por entender que o documento utilizado pela unidade técnica para concluir pela legalidade, na realidade, não tem o condão de apontar a inclusão desses valores no cálculo da média, correspondendo apenas a cópia das certidões de tempo de contribuição emitidas pelo INSS. Por outro lado, como apontado pelo Ministério Público, no documento acostado à peça 15, referente ao demonstrativo de cálculo da média das remunerações, constam apenas as contribuições efetivadas a partir de julho de 2010, indicando que os períodos averbados pela servidora, exercidos antes do ingresso no seu cargo efetivo, foram desconsiderados para efeito do cálculo dos proventos.
5.	A concessão inicial de aposentadoria da interessada se deu - sob a modalidade voluntária, com proventos integrais - no cargo de Tecnologista, com vigência em 11/9/2014, tendo por fundamento legal o art. 40, § 1º, inciso III, alínea a, da Constituição Federal, com a redação dada pela Emenda Constitucional 41/2003, c/c o art. 1º da Lei 10.887/2004, cujos textos reproduzo abaixo:
Constituição Federal:
"Art. 40. Aos servidores titulares de cargos efetivos da União, dos Estados, do Distrito Federal e dos Municípios, incluídas suas autarquias e fundações, é assegurado regime de previdência de caráter contributivo e solidário, mediante contribuição do respectivo ente público, dos servidores ativos e inativos e dos pensionistas, observados critérios que preservem o equilíbrio financeiro e atuarial e o disposto neste artigo. 
§ 1º Os servidores abrangidos pelo regime de previdência de que trata este artigo serão aposentados, calculados os seus proventos a partir dos valores fixados na forma dos §§ 3º e 17: 
 (...) 
III - voluntariamente, desde que cumprido tempo mínimo de dez anos de efetivo exercício no serviço público e cinco anos no cargo efetivo em que se dará a aposentadoria, observadas as seguintes condições:  
a) sessenta anos de idade e trinta e cinco de contribuição, se homem, e cinquenta e cinco anos de idade e trinta de contribuição, se mulher;"
Lei 10.887/2004:
"Art. 1º No cálculo dos proventos de aposentadoria dos servidores titulares de cargo efetivo de qualquer dos Poderes da União, dos Estados, do Distrito Federal e dos Municípios, incluídas suas autarquias e fundações, previsto no § 3º do art. 40 da Constituição Federal e no art. 2º da Emenda Constitucional nº  41, de 19 de dezembro de 2003, será considerada a média aritmética simples das maiores remunerações, utilizadas como base para as contribuições do servidor aos regimes de previdência a que esteve vinculado, correspondentes a 80% (oitenta por cento) de todo o período contributivo desde a competência julho de 1994 ou desde a do início da contribuição, se posterior àquela competência." (grifos acrescidos) 
6. 	Ocorre que, antes de assumir o cargo de Tecnologista, no ano de 2010, a interessada laborou em empresa privada, pública ou sociedade de economia mista, onde era vinculada ao Regime Geral de Previdência Social - RGPS. De acordo com o mapa demonstrativo de tempo de serviço (peça 12) atestado pelo Instituto Nacional do Seguro Social (INSS) , a inativa averbou os seguintes tempos de serviço/contribuição: nos períodos de 1º/8/1986 a 10/10/1986, 13/10/1986 a 29/8/1988, 1º/8/1988 a 9/8/1989, 16/8/1989 a 1/7/1991, 11/9/1991 a 8/9/1995, 1º/11/1995 a 29/2/1996; 18/3/1996 a 28/2/1997, 1º/3/1997 a 30/9/1997, 6/10/1997 a 4/12/1997, 1º/1/1998 a 31/1/1998, 16/2/1998 a 17/3/1998, 1º/4/1998 a 30/11/1998, 1º/12/1998 a 30/6/1999 e 14/12/1999 a 23/7/2007.
7.	No entanto, o exame da memória de cálculo dos proventos de aposentadoria (peça 15) revela que os salários relativos aos tempos de serviço atestados pelo INSS - prestados após julho de 1994 - não integraram o cálculo da média das remunerações, o que contraria frontalmente o disposto no art. 1º da Lei 10.887/2004, bem como a jurisprudência desta Corte consubstanciada nos Acórdãos 8.470/2020, de minha relatoria; 5.692/2020, de relatoria do ministro Aroldo Cedraz e 2.265/2019, de relatoria do ministro Raimundo Carreiro. 
8.	À guisa de conclusão, cumpre considerar ilegal a concessão de aposentadoria em favor da Sra. Maria Evelize de Queiroz Bastos, negando-se registro ao correspondente ato. 
9. 	Cabe esclarecer ao órgão de origem que a concessão julgada ilegal poderá prosperar mediante emissão de novo ato livre da irregularidade ora apontada, conforme previsto no art. 262, § 2º, do Regimento Interno do TCU. 
10.	Cabível, ademais, dispensar a devolução das quantias irregularmente percebidas pela interessada, nos termos do enunciado 106 da súmula de jurisprudência do TCU.
	
	Do exposto, manifesto-me por que seja adotada a deliberação que ora submeto a este Colegiado.
TCU, Sala das Sessões, em 24 de novembro de 2020.
MARCOS BEMQUERER COSTA
Relator